最　高　行　政　法　院　判　決
　　　　　　　　　　　　　　　　　　 96年度判字第00780號
上　訴　人　甲○○
被 上訴 人　財政部臺北市國稅局
代　表　人　乙○○
上列當事人間因綜合所得稅事件，上訴人對於中華民國94年9月
29日臺北高等行政法院93年度訴字第04151號判決，提起上訴，
本院判決如下：
　　主  文
上訴駁回。
上訴審訴訟費用由上訴人負擔。
　　理  由
一、上訴人係甲○○建築師事務所之負責人，辦理民國（下同）
    87年度綜合所得稅結算申報，自行申報源自該事務所執行業
    務所得新台幣（下同）6,894,831元。但被上訴人初核時，
    依財政部臺灣省北區國稅局淡水稽徵所之通報核定資料，認
    定該事務所當年度之執行業務所得額高達32,596,309元，乃
    將之併入上訴人當年度課稅所得中，認為上訴人綜合所得總
    額為38,305,935元，淨額為37,119,435元，應補稅額10,270
    ,047元。而上訴人對上開核定中有關「認定其當年度有取自
    春池建設公司股份有限公司（下稱春池公司）30,000,000元
    執行業務所得」部分之規制性決定表示不服，主張上開金額
    應按照權責發生制之精神，認許相關費用支出23,363,714元
    ，申請復查，未獲變更，提起訴願，亦遭駁回，循序提起行
    政訴訟，經原審判決駁回，遂提起本件上訴。
二、本件上訴人在原審起訴主張：其所列報之其他費用23,363,7
    14元，為於82年間受託花東世界貿易中心股份有限公司（以
    下簡稱花東公司）設計監造桃園縣中壢市○○段322、323及
    324地號基地建築工程案之相關設計費用，該設計案費用雖
    陸續於82年度已支付，惟花東公司因故滯建，應給付之設計
    監造酬金43,561,280元（82年已由上訴人代為預繳建築師公
    會）並未兌現，形成呆帳，並經被上訴人核減該筆所得在案
    。該筆建案嗣於87年間由春池公司接手，並打折僅給付3,00
    0萬元予上訴人。上訴人就該筆建案所發生相關費用23,363,
    714元（即「系爭費用」），雖係於82年度所支出，然與87
    年度春池公司所支付之3千萬元報酬有後述直接、必要之關
    連。上訴人檢具合法憑證，列報為87年度執行業務所得之其
    他直接必要費用，自符所得稅法第14條第1項第2類第1款規
    定，原處分認定該3千萬元報酬全屬淨利之事實認定，既背
    離客觀事實與經驗法則，自有應予撤銷之違誤。縱認上訴人
    87年度有重複列報情事，非不可基於情事變更，就82年度剔
    除相關費用後重核，或將87年所受領3千萬元酬金計入82年
    所得計徵，以符收入與費用之配合云云。求為撤銷原處分及
    訴願決定之判決。
三、被上訴人在原審答辯則以：上訴人辦理82年度綜合所得稅時
    ，自行申報取自花東公司之執行業務收入43,561,280元，並
    列報相關設計費用23,363,714元，而被上訴人均核實認列在
    案；上訴人嗣於復查主張花東公司之收入未實現，亦經被上
    訴人重核復查決定予以核減該筆收入，則上訴人將已於82年
    度認列之費用，復於87年度列報相同費用主張認列減除所得
    額，即屬重複列報，被上訴人否准認列87年度系爭費用，自
    屬有據。次按認定所得歸屬年度有收付實現制與權責發生制
    之分，無論何種制度均利弊互見，如何採擇，為立法裁量問
    題；惟兩者不能於同一年度並行，始符合會計原理原則。查
    上訴人未申請按權責發生制計算所得，而其82、87年度均按
    收付實現制申報執行業務所得，乃為其所不爭之事實，復就
    花東公司轉手春池公司87年度所給付設計費酬金30,000,000
    元部分，主張依權責發生制之費用收入配合原則，再次認列
    82年度所列報相關設計費用23,363,714元，則於87年度計算
    所得部分採用收付實現制，部分採用權責發生制，實有違會
    計原理原則，實不足採。
四、原審斟酌全辯論意旨及調查證據結果，以：按所得實現之標
    準有「權責發生制」與「現金收付制」之區別，自然人之所
    以原則上採取現金收付制係從「事務本質」所導出，因為不
    是每個人都有設帳之能力，而且雖然法無明文，但可由所得
    稅法第14條之規定內容推導而出。當然某些自然人或同一自
    然人某些領域之收入，是有設帳之能力，而權責發生制也的
    確較現金收付制，更符合「量能課稅」之理想，但例外情形
    之許可及其範圍應屬立法裁量之範圍。至於立法之抉擇與設
    計是否妥適，則已非「法律保留原則」底下所能置喙者。上
    訴人雖主張：「縱令容認執行業務所得之計算得按收付實現
    制計徵之，查核辦法第10條第2項例外適用權責發生制之規
    定，亦有違『比例原則』而無效，因為以聯合（及收入由公
    會代收轉付）或單獨執業為是否適用權責發生制之標準，這
    個標準與所得能否正確查核毫無關連性」云云。然而以上之
    標準可能是著眼於組織規模或資金控管流程，做為判別有無
    設帳能力之標準，或許這個「標準」還有些粗糙，有進一步
    細緻化之空間，但至少總算是提出了一個標準。至於上訴人
    主張上開規定內容違反「比例原則」一節，由於自然人所得
    實現時點之認定原則上優先考量「稽徵經濟原則」，所以例
    外適用「權責發生制」。其例外範圍如果過窄，這比較偏重
    「立法怠惰」之方向，亦與比例原則無涉。在此進一步要說
    明的則是，上訴人之上開主張實際上也不符合權責發生制之
    標準，反而近似於「現金收『入』制」之觀念，但上訴人在
    本案中不得為此主張，茲簡單說明其理由如下：(1)如在本案
    中真正要採取「權責發生制」之精神，則其上開原先之收入
    43,561,280元，因為所對應之費用已實際支付，應於82年間
    即行認列收入，再「類推適用」營利事業所得稅查核準則有
    關呆帳認列之規定，依法定程序在往後年度認列為損失。而
    且已認列之呆帳損失如果事後又收回，則應在收回之年度，
    全額認列為「業外獲利」。因此按真正之權責發生制處理，
    本案也應認列上訴人於87年度取得30,000,000元之「業外獲
    利」，其處理結果與「現金收付制」完全一致。(2)上訴人早
    在82年即已申報該筆費用支出。另外，稅捐雖為法定之債，
    原則上不會因為當事人之公法上選擇而改變，但不是沒有例
    外，例如一般扣除額中標準扣除額與列舉扣除額之選擇，夫
    妻合併申報時以何者之薪資所得分開計算。而現金收付制與
    現金收「入」制，在目前稽徵實務上並沒有嚴格區分，因此
    如果在核定時沒有爭議，甚至是出於納稅義務人主動之選擇
    ，大體上應即確定，不宜讓納稅義務人事後因為情事之變更
    ，而另為爭議。以上之結論，抽象言之，其實乃是就對立法
    律價值為權衡取捨結果。因為在類似本案之情況下，法安定
    性之價值（82年度核課處分已確定）遠遠大於法進步性之價
    值（有關現金收付制與現金收「入」制有立法上取捨得失，
    這個課題目前尚無定論）。綜上所述，本件原處分並無違法
    ，訴願決定予以維持亦無違誤等情，因而判決駁回上訴人之
    訴。
五、本院經查：(一)上訴人於82年間受花東公司之委託設計建築物
    工程，依約可取得43,561,280元之報酬，其完成設計工程之
    費用為23,363,714元。因花東公司停工，上訴人之上開報酬
    未兌現。上訴人辦理82年度綜合所得稅時，自行申報取自花
    東公司之執行業務收入43,561,280元，並列報相關設計費用
    23,363,714元，經被上訴人核實認列在案，上訴人嗣於復查
    時主張花東公司之收入未實現，經被上訴人重核復查決定予
    以核減該筆收入。87年間上開工程由春池公司接手，改由春
    池公司給付設計費酬金30,000,000元，上訴人再次認列82年
    度所列報設計費用23,363,714元。被上訴人則以上訴人82年
    度所列設計工程之費用支出23,363,714元，業經被上訴人於
    該年度列為計算課稅所得額之減項，87年度再次重複認列82
    年度所列報設計費用23,363,714元，則於87年度計算所得部
    分採收付實現制，部分採權責發生制，有違會計原理，而予
    以剔除，核與行為時執行業務所得查核辦法第3條、第10條
    第2項、第34條第1款規定，尚無不合。(二)按認定所得歸屬年
    度雖有收付實現制與權責發生制之分，自然人原則上採取現
    金收付制，惟兩者不能於同一年度並行，始符合會計原理原
    則。上訴人未申請按權責發生制計算所得，而其於82年度、
    87年度均按收付實現制申報執行業務所得，復就花東公司轉
    手春池公司87年度所給付設計費酬金30,000,000元部分，主
    張依權責發生制之費用收入配合原則，再次認列已於82年度
    列報過之設計費用23,363,714元，則於87年度計算所得部分
    採收付實現制，部分採權責發生制，有違會計原理原則。上
    訴意旨以情事變更，可再行爭議及實質課稅原則應排除現金
    收付制之適用等語，依前說明，尚不足採。(三)上訴意旨指摘
    各節，業據上訴人於原審提出主張，並經原判決明其不採
    之心證理由在案，原判決所適用之法律與該案應適用之現行
    法規解釋、判例並無相違背之情事，上訴意旨仍執前詞指摘
    原判決違誤，求予廢棄，經核為無理由，上訴應予駁回。
六、據上論結，本件上訴為無理由，爰依行政訴訟法第255條第1
    項、第98條第3項前段，判決如主文。
中　　華　　民　　國　　96　　年　　5　　 月　　11　　日
                  第二庭審判長法  官　鄭　淑　貞
                              法  官  吳　慧　娟
                              法  官  黃　合　文
                              法  官　吳　明　鴻
                              法  官　鄭　小　康
以  上  正  本  證  明  與  原  本  無  異
中　　華　　民　　國　　96　　年　　5　　 月　　14　　日
　　　　　　　　　　　　　　　書記官　蘇　金　全
